【裁判字號】    96,保險,78
【裁判日期】    970115
【裁判案由】    給付保險金
【裁判全文】
臺灣臺北地方法院民事判決              96年度保險字第78號
原      告  甲○○
被      告  紐西蘭商康健人壽保險股份有限公司台灣分公司（
            原名美商康健人壽保險股份有限公司台灣分公司）
法定代理人  乙○○
訴訟代理人  吳光陸律師
訴訟代理人  丙○○
上列當事人間請求給付保險金事件，本院於民國96年12月20日辯
論終結，判決如下：
    主      文
原告之訴及其假執行之聲請均駁回。
訴訟費用由原告負擔。
    事實及理由
一、按民事訴訟法第24條、第25條之規定：「當事人得以合意定
    第一審管轄法院。但以關於由一定法律關係而生之訴訟為限
    。前項合意，應以文書證之。」、「被告不抗辯法院無管轄
    權而為本案之言詞辯論者，以其法院為有管轄權之法院」。
    本件兩造雖於康健人壽團體意外傷害保險契約影本第30條約
    定，本契約涉訟時，以要保人住所所在地地方法院為管轄法
    院，則要保人即原告之住所所在地為臺中縣，應以臺中地方
    法院為管轄法院。惟被告於本院96年12月20日言詞辯論時已
    對本院有無管轄權不為爭執，並進行本案之言詞辯論，揆諸
    前開說明，本院就本件訴訟應有管轄權，合先敘明。
二、原告起訴主張：原告於民國92年12月19日向被告投保團體意
    外傷害保險契約（下稱系爭保險契約），保險金額新臺幣（
    下同）300萬元，嗣於93年2月11日加保700萬元，共1,000萬
    元。原告自92年4月起任職於訴外人致佳股份有限公司（下
    稱致佳公司），擔任塑膠射出技術員，93年2月25日上午7時
    許，原告如同往常到致佳公司上班，並啟動射出機進行預熱
    ，因發現粉碎機內刀片必需維修，乃關閉粉碎機進行刀片維
    修，其間不慎碰觸粉碎機開關，致原告左手腕關節以上遭粉
    碎機絞斷，經財團法人仁愛綜合醫院（下稱仁愛醫院）救治
    後，進行左前臂截肢手術，原告所受1上肢腕關節以上缺失
    之傷害，係兩造保險契約所定之第3級殘障程度，依約給付
    比例為投保金額之50%，原告投保之附約個人傷害保險金額
    為1,000萬元，是原告自得請求被告給付500萬元之保險金。
    詎原告於93年3月9日向被告申請殘廢及殘廢補助保險金，未
    獲置理，爰依保險契約之法律關係，提起本訴等語。並聲明
    ：（一）被告應給付原告500萬元及自93年3月25日起至清償
    日止按年息百分之十計算之利息。（二）願供擔保以代釋明
    ，請准宣告得為假執行。
二、被告辯解如下：
（一）依系爭保險契約第5條約定，須因意外導致傷害、殘廢或
      死亡，原告始得請求保險金，原告主張被告應給付第3級
      傷殘保險金，自應就權利發生事實即原告遭遇外來、突發
      之意外事故，並以此意外事故為其殘廢之直接、單獨原因
      之事實負舉證之責；原告所提診斷證明書等證據資料，僅
      足資證明原告左前臂確因壓碎傷截肢受有傷害之事實，尚
      無從證明該傷害是否出於意外突發事故所致；原告於事故
      發生前密集向多家保險公司投保高額之意外傷害保險，總
      保額為3,600萬元，有道德風險疑慮，且其每年應繳保險
      費達159,697元，原告經濟狀況不佳，應無此資力投保鉅
      額保險，其動機顯有可疑。
（二）原告對受傷經過陳述不一，有違情理，足證並無意外事故
      發生：
    (1)更換刀片，既已用螺絲鎖好刀片八分緊，左手實無放置機
      器內之必要；粉碎機安裝刀片時，應僅須使用板手鎖緊螺
      絲，無須用鐵鎚敲平；粉碎機開關既在機器左邊，鐵鎚亦
      在左邊開關處，衡情應以左手取鐵鎚，而非右手；粉碎機
      之開關為內壓式，須往內用力按壓始啟動，不可能輕碰即
      啟動。原告既只摸到鐵鎚柄，未拿高，豈有可能導致鐵鎚
      撞擊開關處？又粉碎機係原告進入致佳公司後始購入，並
      為原告一人單獨操作使用，若更換刀片，需將機器上蓋打
      開，安全開關發生作用後斷電始得為之，而粉碎機於購入
      之始安全開關即喪失功能，原告既有多年工作經驗，深知
      安全開關喪失功能之危險性，竟未修理安全開關而貿然取
      刀片磨利，與常理不符。再致佳公司往例均係將刀片送往
      訴外人恆志機械股份有限公司（下稱恆志公司）磨利，此
      次為何由原告自行拆解磨刀並安裝，令人生疑。
    (2)關於原告就醫經過，其陳稱係屋主和司機發現後由屋主請
      房東太太協助就醫，又稱係原告自行跑至門口呼叫房東太
      太後由其協助送醫，可見前後陳述不一。事故發生時，未
      驚恐高聲求救或驚動同一屋內相距僅10公尺之房東太太，
      卻獨自跑至屋外後始呼叫房東太太協助就醫，顯與經驗法
      則不符。
    (3)事故發生時，衡情應至最近醫院急救，原告竟捨距事發地
      點較近且具相當規模之烏日澄清醫院、中山醫學大學大慶
      院區、臺中市宏恩醫院等醫療院所，而至距離較遠之大里
      市仁愛醫院，不顧自身危險，捨近求遠，有違經驗法則。
    (4)原告與致佳公司負責人陳文璣在調解委員會以20萬元之賠
      償金達成和解，並當場給付，而李釩溱於臺中地院94年度
      保險字第16號案件審理時證稱：調解內容是老闆陳文璣與
      原告事先談好等語。若原告與陳文璣事前洽商以賠償20萬
      元屬實，何以諸多掩飾，不免啟人疑竇，足見事故發生應
      非意外。
（三）聲明：原告之訴及其假執行之聲請均駁回，如受不利判決
      ，願供擔保，請准宣告免為假執行。
三、兩造不爭執事項
（一）原告於92年12月19日向被告投保系爭保險契約，保險金額
      300萬元，嗣於93年2月11日加保700萬元，共1,000萬元。
（二）原告於系爭保險契約期間內之93年2月25日左手腕遭粉碎
      機絞斷，經送至仁愛醫院救治後，進行左前臂之截肢手術
      ，且該等傷害已達到兩造前揭保險契約所定第3級殘障程
      度。
（三）被告迄未給付保險金予原告。
（四）原告除向被告投保上開保險外，於保險期間內另向國泰人
      壽公司投保國泰利本年年終身保險10萬元，附加金平安保
      險契約、全心住院日額健康保險附約、傷害死殘保險金
      500萬元，住院日額2,000元，保順保險費豁免附約、全心
      住院日額醫療保險附約；向保誠人壽公司投保意外險200
      萬元；向南山人壽公司投保附約意外險600萬元；向富邦
      產物公司投保個人責任險附加傷害保險500萬元；向美國
      人壽公司投保個人意外傷害險300萬元。加上前揭向被告
      所投保之團體傷害保險1,000萬元，合計所投保之意外傷
      害險總保額為3,600萬元，壽險為320萬元，保費年繳159,
      697元。
四、本件原告主張因受有前揭傷害，依系爭保險契約之約定，被
    告應給付500萬元保險金等語，被告則以前揭情詞置辯。查
    ，依原告所提康健人壽團體傷害保險重要條款約定：「保險
    範圍：被保險人於本附約有效期間內，因遭受意外事故，致
    其身體蒙受傷害而致殘廢或死亡時，本公司依照本契約的約
    定，給付保險金。前項所稱意外傷害事故，指非由疾病引起
    之外來突發狀況。…被保險人於本契約有效期間內遭受約定
    的意外事故，自意外事故發發之日起180日以內致成附表所
    列28項殘廢程度之一者，本公司給付殘廢保險金。（殘廢保
    險金按附表所列之給付比例計算）（本院卷第11頁、第14頁
    ）。是本件主要爭執為原告所受前揭傷害是否為系爭保險契
    約所約定之意外事故所致。茲就此分敘如下：
（一）按當事人主張有利於己之事實者，就其事實有舉證之責任
      ，民事訴訟法第277條定有明文。原告主張被告應給付殘
      廢保險金500萬元，依據前開約定及舉證責任分配原則，
      自應就權利發生事實即原告遭遇外來、突發之意外傷害事
      故致成殘廢之事實負舉證之責。蓋保險契約乃最大之誠信
      契約，被保險人欲依保險契約請求意外傷害保險金時，如
      其所主張之保險事故無合理可疑時，固僅提出被保險人保
      險事故之損害已發生之證據資料即可；然如其主張之內容
      ，衡之經驗及論理法則，顯有可疑非屬外來性、偶然性、
      不可預見性之意外事故者，因該事故為被保險人親身經歷
      ，從證據接近之難易點而言，自應由被保險人就其係意外
      受傷一節負舉證責任，必原告已為相當之舉證後，被告抗
      辯原告受傷係出於自殘，被告始須就原告以故意行為自殘
      之免責事由負舉證責任，較為公允。
（二）本件被告主張原告所受上開傷害，係原告故意行為所致，
      已為原告所否認。原告前曾向國泰人壽保險股份有限公司
      （下稱國泰人壽保險公司）保險，以本件事故發生致一肢
      殘廢，而據此向臺灣臺中地方法院（下稱臺中地院）提起
      給付保險金訴訟之相關證據資料，此經該院以94年度保險
      字第16號為原告敗訴之判決，並經臺灣高等法院臺中分院
      （下稱臺中高分院）95年度保險上字第6號判決駁回上訴
      確定在案。而上開事件曾對本件事故進行調查及辯論，自
      足為本件訴訟之參考。查：
    (1)原告於另件臺中地院給付保險金事件中自承：伊在受傷前
      沒有什麼存款，都是用現金卡，以卡養卡。受傷時剛好手
      中無現金，醫藥費係唐銘滄先幫其支付等語（臺中地院94
      年度保險字第16號卷一第183、223頁）。又證人唐銘滄於
      臺中地院上開給付保險金事件作證稱：原告受傷住院醫藥
      費是渠幫忙出的，因為原告到處借錢借不到，伊看原告可
      憐，又急於出院，原告告訴渠他已向所有親戚朋友、兒子
      、女兒都借過，都借不到錢，所以借錢給原告辦出院。以
      前原告曾向渠借二次錢，但都沒有借他。在事故發生前，
      原告曾告訴渠有向好幾家保險公司投保，光是國泰人壽就
      每年要繳6至8萬元保費，渠問原告怎麼有錢繳，原告說他
      自有辦法。渠在醫院借1萬元給原告時，原告手還沒有復
      原，還在流血就急著出院，渠覺得很奇怪，原告說無力負
      擔醫藥費，渠告訴原告保險公司會負責，原告說他急著出
      院有很多事要辦，渠感覺原告受傷後，好像不關心他的傷
      勢等語（臺中地院94年度保險字第16號卷一第220頁、第
      221頁）。在臺中地院經查詢原告稅務電子閘門所得調件
      明細表資料結果顯示原告於91至93年度僅申報財產所得21
      0,307元，且名下全無其他不動產、汽車或投資（臺中地
      院94年度保險字第16號卷一第127頁至第129頁），足認原
      告經濟狀況非佳。而其竟於事故發生前之1、2週內，密集
      向多家保險公司投保意外傷害險，保險金額高達3,600萬
      元，每年應繳保險費達159,697元，且投保後在短時間內
      即湊巧發生本件傷害，其投保動機即非無疑。
    (2)關於原告所陳傷害事故過程，參照臺中地院上開事件中原
      告之陳述：
      李釩溱即致佳公司職員於臺中地院上開給付保險金事件
        證稱：發生事故之機器是買中古機器，買了7、8個月就
        發生事故，粉碎機上有「恆志機械股份有限公司」的標
        誌，如果刀片鈍了，就由原告或另一位廠長林瑞卿負責
        把刀片拆下來叫伊拿去恆志公司磨刀片，原告曾經在致
        佳公司工作及離職過兩次，第3次是92年4月到致佳公司
        任職，原告92年到致佳公司任職後，伊並未送刀片去磨
        過等語（臺中地院94年度保險字第16號卷二第131頁）
        ；是該粉碎時自原告於92年4月間到職起至93年2月25日
        間止，原告均未曾自行磨過刀片，何以原告於事故發生
        當日卻一反慣例，由其自行拆卸刀片磨刀並安裝。
      原告於向國泰人壽保險公司陳述事故過程時稱：「因粉
        碎機自94年4月2日到職當天到93年2月25日都還沒換，
        便拔2片較鈍的刀片用手工磨利，磨好裝完第1片正要裝
        第2片時，磨刀片的工具放在開關旁，應是工具碰到開
        關，當時未注意總電源有無關閉，發現機器在轉時，才
        趕快用右手關開關（左手在機器內放刀片）；停機後先
        行自用衛生紙包住傷口…」（臺中地院94年度保險字第
        16號卷二第46頁）。而臺中地院上開事件中勘驗系爭粉
        碎機操作之光碟，原告於該光碟中影片稱：「受傷當時
        左手在滾筒內忘記在摸什麼東西，右手要去拿鐵鎚來把
        刀車敲平」等語（臺中地院94年度保險字第16號卷二第
        142頁）；於臺中地院準備程序勘驗時稱：「在更換第2
        片在更換第二片（刀片）時，當時左手在滾筒內挪刀片
        ，右手去拿放在左側綠色按鈕（啟動按鈕）旁邊的鐵鎚
        ，鐵鎚可能誤觸該綠色按鈕，導致滾筒開始捲動」，「
        （問：誤觸開關時，鐵鎚是否拿在手上？）我應該只是
        摸到鐵鎚柄，手還沒有離開左側開關的地方，機器就啟
        動了，所以我當時並沒有將鐵鎚拿高」等語（臺中地院
        94 年度保險字第16號卷二第141至143頁），則原告對
        其究係以何物如何誤觸開關，當時左手放置在粉碎機內
        做何事等情，前後敘述不一，尚非無疑。且臺中地院上
        開勘驗結果為：「影片中機器為粉碎機，機器啟動的開
        關（綠色按鈕是啟動，紅色按鈕是關閉，綠色按鈕在上
        ，紅色按鈕在下），在機器左側，原告陳述當時他正在
        更換粉碎機滾筒內右側刀片，已經換好第1片，在更換
        第2片時，原告當時左手在滾筒內挪刀片，右手去拿放
        在左側綠色按鈕旁邊的鐵鎚，鐵鎚可能誤觸該綠色按鈕
        導致滾筒開始捲動，致使原告左手遭刀片捲入受傷」（
        臺中地院94年度保險字第16號卷二第141頁、第142頁）
        。是系爭粉碎機之啟動按鈕在上，依原告之陳述，既僅
        摸到鐵鎚柄，尚未將之拿高，該鐵鎚又何能誤觸開關？
        再參諸原告於臺中地院稱：「（問：敲刀片時，螺絲是
        否已鎖好？）螺絲必須先鎖好八分緊，再以鐵鎚敲刀片
        ，這樣刀面才會平」等語（臺中地院94年度保險字第16
        號卷二第143頁），既然刀片放入粉碎機時，已先用螺
        絲鎖好八分緊，衡情刀片即無搖晃不穩，須以手扶住固
        定之必要，則原告欲以右手拿取放置在該機器左邊之鐵
        鎚時，為何不先將其左手伸出機器外，再轉動身體去取
        鐵鎚？反而以右手越過左手，成一交叉違反人體工學不
        順之手勢，去拿取鐵鎚？復觀之卷附受傷之照片可知（
        臺中地院94年度保險字第16號卷二第135頁），受傷之
        手指係在照片左方處，掌心係在照片右方處，而依原告
        所自陳：當時其係站立在該機器之中央處，以左手更換
        右側刀片等語（臺中地院94年度保險字第16號卷二第14
        3頁），則依原告所述站立及工作之位置，當時原告之
        左手應係呈現手指朝右之方向，為何與照片受傷之實況
        成相反方向？再依仁愛醫院之手術記錄單所示，原告係
        在左額頭處有撕裂傷（臺中地院94年度保險字第16號卷
        一第63頁），而依原告前開所述，當時係以右手去取左
        邊之鐵鎚而誤觸開關，茍如此，原告取鐵鎚時，其臉孔
        理應會隨右手之動作而轉向左邊，此時瞬間觸動開關，
        導致滾筒轉動，致左手遭捲入，則原告之臉孔必然瞬間
        貼近機器，受傷之額頭應是右額處，始合常情，為何反
        係左額受傷？以上種種，原告所述事故發生過程實有可
        疑。
      再系爭粉碎機之製造商恆志公司函覆臺中地院略稱：本
        件機型與其出產型錄上A-10機型類似，該機型有一只安
        全開關用以防止上、下蓋打開的阻止機器運轉之安全裝
        置，即上、下蓋打開時，安全開關會自動上揚中斷電源
        ，粉碎機均不會動作，即使按下開關亦不會動作；而更
        換刀片因必須掀起上蓋，故安全開關會自動斷電，縱使
        按下啟動開關亦無法運轉。另安裝刀子時首先調整刀片
        的位置，除了使用板手鎖緊螺絲外，並不須使用其他工
        具敲平等語（臺中地院94年度保險字第16號卷二第171
        至173頁）。另原告於臺中高分院95年度保險上字第6號
        事件中自承：伊從事塑膠射出工作近12年左右，塑膠射
        出之機器均含有銳利之刀具，伊一開始使用本件機器，
        就是打開蓋子仍能運轉等語（臺中高分院95年度保險上
        字第6號卷第126頁背面、第127頁）。系爭粉碎機復於
        93年2月25日事故發生前7、8個月始購入，即92年6、7
        月間購入，原告自92年4月第3度進入公司上班，所有訂
        單均由原告一人生產，即實際上操作機器者僅原告一人
        等情，亦經李釩溱在臺中高分院上開事件中證述在卷（
        臺中地院94年度保險字第16號卷二第131頁、臺中高分
        院95年度保險上字第6號卷第107頁至第108頁）。是致
        佳公司唯一之粉碎機係上訴人進入公司後所購入，並為
        原告一人單獨操作、使用，其他公司人員均未參與。縱
        粉碎機自購入之始，於操作時其安全開關即喪失功能，
        原告應明知上情，其復有多年工作經驗，當知安全開關
        喪失功能之危險性，且須經常使用公司內唯一之系爭粉
        碎機，何以長達8個月中，屢次僅磨刀具而不修理安全
        開關，顯然不顧及工作上身體之安全，亦顯與常有悖。
    (3)就本件事故發生後原告之情況：依原告於理賠調查時所製
      之光碟片所示及臺中高分院上開事件中自承，本件事故發
      生時尚有房東太太於同屋內，距其約10公尺左右，伊受傷
      時，房東太太不知情，至其跑至門口並呼叫房東太太，她
      才知道等情。而衡諸常情，人於突受利刃絞碎手腕之劇痛
      情形下，當無不驚恐而高聲呼救之理、甚或呆立原處以待
      救援，乃原告受傷時均未為之，亦未驚動同一屋內相距僅
      10公尺之房東太太，反獨至跑至屋外門口後，方呼叫房東
      太太請其找救護車，亦與常理有違。
    (4)就本件事故發後生調解情形：李釩溱於上開臺中地院及臺
      中高分院事件之證言，調解內容是致佳公司老闆陳文璣與
      原告事先談好，當天老闆即攜20萬元前往調解委員會等語
      ，與原告所稱伊係在調解委員會才與陳文璣談妥20萬元，
      伊不知為何陳文璣那麼剛好帶20萬元到現場云云不同。但
      顯見陳文璣帶20萬元至調解委員會調解應係如證人李釩溱
      所言，係是先談妥，此本無可議之處，惟原告何以掩飾前
      往調解委員會協談過程中先行與陳文璣談妥之過程，即非
      無疑。
（三）本件原告左手腕關節以下雖係遭致佳公司粉碎機所絞斷，
      就醫後施行左手前臂截肢手術而致殘廢，已如前述，然參
      照原告經濟能力已甚拮據，且於短期內密集且鉅額之投保
      行為有強烈道德風險、動機明顯可疑，又其所述之受傷經
      過，受傷後之情狀及事後隱瞞與致佳公司負責人調解過程
      等情形觀之，與事理常情顯不相侔，本件參照上情，認原
      告主張系爭傷害係意外事故所致一節，尚非可取。
五、從而，原告本於系爭保險契約之法律關係，請求被告給付如
    聲明所示保險金及法定遲延利息，為無理由，應予駁回。原
    告之訴既經駁回，其假執行之聲請亦失所附麗，應併予駁回
    之。
六、本件事證已臻明確，兩造其餘攻擊、防禦方法及所提出之各
    項證據資料，核與判決結果不生影響，爰不逐一論述，附此
    敘明。
七、據上論結，本件原告之訴為無理由，依民事訴訟法第78條，
    判決如主文。
中    華    民    國    97    年    1     月    15    日
                      民事第二庭  法  官  蔡政哲
上為正本係照原本作成
如對本判決不服，應於送達後20日內，向本院提出上訴狀
中    華    民    國    97    年    1     月    15    日
                                  書記官  曾靖雯


司法院資訊處製作；財團法人民間司法改革基金會備份。
